【裁判字號】    99,訴,2110
【裁判日期】    990825
【裁判案由】    損害賠償
【裁判全文】
臺灣臺北地方法院民事判決              99年度訴字第2110號
原      告  乙○○
訴訟代理人  林鈺雄律師
            劉哲睿律師
            鄭三川律師
被      告  臺北市政府
法定代理人  甲○○
訴訟代理人  林添進律師
上列當事人間請求損害賠償事件，本院於民國99年8月11日言詞
辯論終結，判決如下：
    主      文
原告之訴及其假執行之聲請均駁回。
訴訟費用由原告負擔。
    事實及理由
一、原告主張：緣原告於民國98年8月14日16時8分許，無照駕駛
    車牌號碼6063–KG自用小客車，在臺北市松山區○○○路○
    段181 號前，因違規紅線停車，且躺臥駕駛座上，為擔任被
    告所屬警察局松山分局交通分隊小隊長之訴外人張金星實施
    交通重點勤務時發現，予以勸導駛離。嗣後張金星又查覺原
    告未繫安全帶，即騎乘058-CVH 號勤務機車，趨前至原告所
    駕駛之自小客車右前方，示意原告停車受檢，惟原告未予理
    會反拒檢逃逸，張金星見狀即鳴警笛尾隨。迨同日16時33分
    許，原告行至同市中山區○○○路○ 段33號前等待紅燈號誌
    ，張金星發現後即駕車向前至原告車輛之左前車門處，並以
    右手開啟小客車左側車門，但因車門鎖住無法開啟，張金星
    隨即大聲呼叫原告下車受檢，原告未予理會，反駕車向左撞
    擊張金星所駕駛之機車逃逸，致張金星人車倒地受有右手肘
    及右膝多處挫傷之傷害，原告上開妨害公務及傷害之行為業
    經本院刑事庭判處拘役55日在案。詎張金星在原告上開妨害
    公務及傷害之不法侵害行為已成過去之情況下，竟基於不滿
    之情緒反應，在未先經對空鳴槍下，即持警用手槍自原告車
    後連開4 槍（後保險桿擊中2槍，左側車身擊中2槍），其中
    一槍自左後車窗射入擊中坐於駕駛座之原告左肩，造成原告
    左肱骨開放性骨折之傷害。本件原告係因陪同女友前往應徵
    面試，而紅線違規停車，經員警驅趕發現未繫安全帶，而欲
    稽查攔停，依內政部警政署72年9月7日警署刑司字第32220
    號函所示，屬不服交通稽查逃逸之單純交通違規事件，不得
    任意開槍。縱然員警因原告駕車逃逸過程，遭原告迴轉時不
    慎擦撞，然其開槍時機既在原告不法侵害行為已成過去之情
    況下，顯非制止衝撞之緊急處置行為，而係全數由後方朝車
    尾射擊，顯然基於憤怒情緒因素之成分較大，自非基於急迫
    需要，合理使用槍械，核其使用警械應已逾越必要程度，自
    不得認係依法令之行為，而阻卻違法。原告因本件傷害分別
    至馬偕醫院及萬芳醫院就診，共支出醫療費新臺幣（下同）
    3,886元，又原告遭張金星連開4槍，造成左肱骨開放性骨折
    之傷害，如射擊位置再稍有偏差，恐有擊中心、肺等重要器
    官致命之危險，原告為一年紀22歲出頭之年輕人，涉世未深
    ，案發當時面對此一槍擊事件險些喪命之境況，迄今回想起
    來猶仍心有餘悸，不惟身體所受槍傷之皮肉痛苦，內心更因
    此槍擊事件蒙上一層陰影，而終日惶惶不安，心理所受之震
    憾不言可喻，精神上之痛苦實屬無以復加，自得向被告請求
    慰撫金50萬元。爰依警械使用條例第11條第2 項之規定請求
    被告負損害賠償之責等語，並聲明：(一)被告應給付原告50萬
    3,886 元，及自起訴狀繕本送達之翌日起至清償日止，按年
    息5％計算之利息。(二)願供擔保請准宣告假執行。
二、被告則以：原告因交通違規不服取締後，乃基於妨害公務及
    傷害之犯意，竟對被告機關之員警張金星刻意開車衝撞，致
    令當時騎警車執行勤務之員警張金星倒地受傷，原告明知警
    員張金星倒地受傷，並不服員警喝令制止，拒捕逃脫，原告
    行為不僅是不服交通稽查單純交通違規，且為妨害公務、傷
    害罪之現行犯，員警不得已僅能依警械使用條例第4 條之規
    定，對原告使用警械，顯然警員為依法令之行為，且其使用
    槍械係符合法令且未逾越必要程度。又原告主張張金星係故
    意對原告為重傷害之行為，向臺灣臺北地方法院檢察署依法
    提出重傷害告訴，經檢察官詳細調查後已對張金星為不起訴
    處分，經原告不服後聲請再議，並經臺灣高等法院檢察署駁
    回再議而確定，是原告提起本訴為無理由等語置辯，並聲明
    ：(一)原告之訴及假執行之聲請均駁回。(二)如受不利判決，願
    供擔保請准宣告免為假執行。
三、兩造不爭執之事實（參本院卷第58頁反面至第59頁）：
  (一)原告於98年8月14日16時8分許，無照駕駛其使用未過戶之車
    牌號碼6063-KG號自用小客車（登記為訴外人葉佳欣所有）
    ，在臺北市松山區○○○路○段181號前，因違規紅線停車，
    且躺臥駕駛座上，為被告所屬警察局松山分局交通分隊小隊
    長張金星騎乘警用公務機車（車號：058-CVH 號）之實施交
    通重點執法取締勤務巡邏時發現，予以勸導駛離，嗣後張金
    星又查覺原告駕車未繫安全帶，即騎車趨前至原告所駕駛之
    上開自小客車右前方及正前方，兩度示意原告停車受檢，詎
    原告均未予理會，反迴轉至民權東路西往東方向車道拒檢逃
    逸，張金星見狀即開啟警示燈、鳴警笛尾隨該車企圖攔停，
    原告仍未停車，反而沿民權東路、敦化北路、民權東路、民
    生東路、松江路等路及其巷弄行駛，且數度逆向前進；迨同
    日16時33分許，原告趨車沿長安東路東向西方向（往新生北
    路）行至臺北市中山區○○○路○ 段33號前即長安加油站旁
    停等紅燈，張金星發現後，即駕車同向停在原告車輛之左前
    車門處，並以右手欲自行開啟該自小客車左前車門，但因車
    門鎖住無法開啟，張金星隨即大聲呼叫原告下車受檢並拍打
    車窗提醒，未料原告預見員警騎在警用機車上並緊鄰停在其
    左前車門旁，如車頭左偏恐撞倒員警致其受傷，竟為逃避員
    警稽查，以此事實發生不違背其本意之傷害不確定故意及妨
    礙公務之犯意，駕車向左偏駛撞倒張金星之人車，致其受有
    右手肘及右膝多處挫擦傷之傷害而對於依法執行職務之員警
    施以強暴，再同時迴轉西向東方向（往建國北路），張金星
    立即起身開4 槍朝原告之座車射擊欲制止該車前進，再騎車
    在後追趕，但仍迄至臺北市○○區○○路26巷10號前，方將
    自行下車受有槍傷之原告逮獲。原告上開妨害公務及傷害之
    行為業經本院刑事庭判處拘役55日確定。
  (二)原告對張金星所提重傷害告訴，經臺灣臺北地方法院檢察署
    以99年度偵字第10728號對張金星為不起訴處分確定。
  (三)原告因本件傷害分別至馬偕醫院及萬芳醫院就診，共支出醫
    療費3,886元。
四、原告主張被告所屬警察局松山分局交通分隊小隊長張金星使
    用警槍違反警械使用條例之規定，致原告受有身體上之傷害
    ，而依警械使用條例第11條第2 項之規定請求被告負損害賠
    償之責等語，則為被告所否認，並以前揭情詞置辯。是本件
    主要爭點厥為：張金星本件使用警槍有無違反警械使用條例
    情形？茲論述如下：
  (一)按警察人員依法令執行取締、盤查等勤務時，如有必要得命
    其停止舉動或高舉雙手，並檢查是否持有兇器。如遭抗拒，
    而有受到突擊之虞時，得依警械使用條例規定使用警械。警
    察人員執行職務時，遇有依法應逮捕、拘禁之人拒捕、脫逃
    ，或他人助其拒捕、脫逃時；或警察人員之生命、身體、自
    由、裝備遭受強暴或脅迫，或有事實足認為有受危害之虞時
    ，得使用槍械。警察人員應基於急迫需要，合理使用槍械，
    不得逾越必要程度。如非情況急迫，應注意勿傷及其人致命
    之部位。警械使用條例第5條、第4條第3款、第5款、第6條
    、第9條定有明文。而警察人員依本條例使用警械之行為，
    為依法令之行為。此亦為同條例第12條所明定。如警察人員
    執行職務違反本條例使用警械規定，因而致人受傷、死亡或
    財產損失者，由各該級政府支付醫療費、慰撫金、補償金或
    喪葬費；其出於故意之行為，各該級政府得向其求償。同條
    例第11條第2 項定有明文。又現行犯，不問何人得逕行逮捕
    之。犯罪在實施中或實施後即時發覺者，為現行犯。刑事訴
    訟法第88條第1項、第2項定有明文。
  (二)經查，原告於98年8月14日16時8分許，無照駕駛其使用未過
    戶之車牌號碼6063-KG號自用小客車（登記為訴外人葉佳欣
    所有），在臺北市松山區○○○路○段181號前，因違規紅線
    停車，且躺臥駕駛座上，為被告所屬警察局松山分局交通分
    隊小隊長張金星騎乘警用公務機車（車號：058-CVH號）之
    實施交通重點執法取締勤務巡邏時發現，予以勸導駛離，嗣
    後張金星又查覺原告駕車未繫安全帶，即騎車趨前至原告所
    駕駛之上開自小客車右前方及正前方，兩度示意原告停車受
    檢，詎原告均未予理會，反迴轉至民權東路西往東方向車道
    拒檢逃逸，張金星見狀即開啟警示燈、鳴警笛尾隨該車企圖
    攔停，原告仍未停車，反而沿民權東路、敦化北路、民權東
    路、民生東路、松江路等路及其巷弄行駛，且數度逆向前進
    ；迨同日16時33分許，原告趨車沿長安東路東向西方向（往
    新生北路）行至臺北市中山區○○○路○段33號前即長安加
    油站旁停等紅燈，張金星發現後，即駕車同向停在原告車輛
    之左前車門處，並以右手欲自行開啟該自小客車左前車門，
    但因車門鎖住無法開啟，張金星隨即大聲呼叫原告下車受檢
    並拍打車窗提醒，未料原告預見員警騎在警用機車上並緊鄰
    停在其左前車門旁，如車頭左偏恐撞倒員警致其受傷，竟為
    逃避員警稽查，以此事實發生不違背其本意之傷害不確定故
    意及妨礙公務之犯意，駕車向左偏駛撞倒張金星之人車，致
    其受有右手肘及右膝多處挫擦傷之傷害而對於依法執行職務
    之員警施以強暴，再同時迴轉西向東方向（往建國北路），
    張金星立即起身開4 槍朝原告之座車射擊欲制止該車前進，
    再騎車在後追趕，但仍迄至臺北市○○區○○路26巷10號前
    ，方將自行下車受有槍傷之原告逮獲。原告上開妨害公務及
    傷害之行為業經本院刑事庭判處拘役55日確定之事實，有本
    院98年度易字第2823號刑事判決（見本院卷第8 頁至第10頁
    ）附卷可稽，且為兩造所不爭執，復經本院職權調閱上開刑
    事案件卷宗查明屬實。則原告於張金星依警察勤務條例第11
    條規定執行公務時，故意撞倒張金星之人車，而對之施強暴
    行為，並致其受有右手肘及右膝多處挫擦傷之傷害，原告顯
    涉有刑法第135條第1項之對於執行職務公務員施強暴罪及同
    法第277條第1項之傷害罪嫌，已符合「犯罪在實施中或實施
    後即時發覺者」之「現行犯」要件，張金星依法自可逕行逮
    捕，而斯時原告竟仍駕車逃逸，此時即有依法應逮捕之現行
    犯拒捕脫逃及警察人員之身體已遭受強暴之情形，符合警械
    使用條例第4 條第3款及第5款之規定，亦即張金星向原告駕
    駛之自用小客車車輪開槍射擊時，客觀上確存有使用警槍之
    情勢，且該情勢於張金星使用警槍時仍繼續存在。又原告有
    無照駕駛、違規紅線停車與未繫安全帶駕駛之交通違規行為
    在先，於張金星依法攔停稽查時，拒檢逃逸，途中數度迴轉
    逆向前進，危險駕駛，甚且故意撞倒張金星之人車，則警察
    人員遇此情形，當有原告除現行所犯罪嫌外，是否仍有其他
    重大犯罪嫌疑之合理懷疑；另原告係駕駛車輛，張金星於遭
    撞倒受傷情形下，除使用警槍外，顯難以期待有其他有效之
    方法足以防免原告之逃逸；參以張金星於斯時使用警槍係朝
    原告駕駛之自用小客車後車輪附近射擊之事實，業據證人即
    當時在場之陳增祥於刑事審理中到庭證述明確（詳本院98年
    度易字第2823號刑事卷第76頁），足見張金星於本件情況急
    迫下使用警槍，仍已注意勿傷及其人致命部位之規範。綜上
    以觀，堪認張金星係基於急迫需要，合理使用警槍，且未逾
    越必要程度，符合警械使用條例第6條、第9條之規定。
  (三)原告雖主張：張金星係在原告上開妨害公務及傷害之不法侵
    害行為已成過去之情況下，基於不滿之情緒反應，在未先經
    對空鳴槍下使用警槍，且違反內政部警政署72年9月7日警署
    刑司字第32220號函所載，不服交通稽查逃逸之單純交通違
    規事件，不得任意開槍之規定云云。惟查，原告於張金星依
    警察勤務條例第11條規定執行公務時，故意撞倒張金星之人
    車，而對之施強暴行為，並致其受有右手肘及右膝多處挫擦
    傷之傷害，原告顯涉有刑法第135條第1項之對於執行職務公
    務員施強暴罪及同法第277條第1項之傷害罪嫌，已符合現行
    犯要件，且張金星係遭原告駕車撞擊致人車倒地受傷後，隨
    即起身使用警槍朝原告之座車後車輪附近射擊，欲制止該車
    前進，然原告本已交通違規在先，於張金星依法攔停稽查時
    ，拒檢逃逸，途中數度迴轉逆向前進，危險駕駛，甚且故意
    撞倒張金星之人車等事實，業於前述，是張金星向原告駕駛
    之自用小客車後車輪開槍射擊時，客觀上確存有使用警槍之
    情勢，且該情勢於張金星使用警槍時仍繼續存在。故原告主
    張張金星係在原告上開妨害公務及傷害之不法侵害行為已成
    過去之情況下使用警槍云云，顯屬無稽。又警械使用條例並
    無規定警察人員使用警槍應先「對空鳴槍」之明文，且觀諸
    原告有無照駕駛、違規紅線停車與未繫安全帶駕駛之交通違
    規行為在先，於張金星騎車趨前至原告所駕駛之上開自小客
    車右前方及正前方，兩度示意原告停車受檢時，均未予置理
    ，反迴轉至民權東路西往東方向車道拒檢逃逸，張金星乃開
    啟警示燈、鳴警笛尾隨該車企圖攔停，原告仍未停車，反而
    沿民權東路、敦化北路、民權東路、民生東路、松江路等路
    及其巷弄行駛，且數度逆向前進；迨同日16時33分許，原告
    趨車沿長安東路東向西方向（往新生北路）行至臺北市中山
    區○○○路○ 段33號前即長安加油站旁停等紅燈，張金星發
    現後，即駕車同向停在原告車輛之左前車門處，並以右手欲
    自行開啟該自小客車左前車門，但因車門鎖住無法開啟，張
    金星隨即大聲呼叫原告下車受檢並拍打車窗提醒，未料原告
    故意衝撞張金星之人車，致其受有右手肘及右膝多處挫擦傷
    之傷害，再同時迴轉西向東方向（往建國北路），於張金星
    起身持槍朝原告之座車射擊欲制止該車前進，再騎車在後追
    趕後，仍繼續駕車逃逸，迄至臺北市○○區○○路26巷10號
    前，方將自行下車受有槍傷之原告逮獲。由上觀之，堪認張
    金星於原告本件違法行為時，即以數度為警告之行為，原告
    均未與理會，且以原告駕車拒捕過程，倘非張金星即時開槍
    制止，原告勢必早已逃逸無蹤。因之，原告於本件訴訟始執
    張金星未先經對空鳴槍下使用警槍，遽主張張金星本件使用
    警槍違反警械使用條例之規定，委無足取。另內政部警政署
    72年9月7日警署刑司字第32220 號函係記載：「不服交通稽
    查而逃逸之『單純』交通違規事件，不得任意開槍。」，而
    本件原告係於張金星依法執行公務時，故意撞倒張金星之人
    車，而對之施強暴行為，並致其受有右手肘及右膝多處挫擦
    傷之傷害，原告顯涉有刑法第135條第1項之對於執行職務公
    務員施強暴罪及同法第277條第1項之傷害罪嫌，是本件並非
    「單純」交通違規事件，原告持上開函文內容為辯，實無足
    採。末以，本件並非「單純」交通違規事件，原告之行為顯
    已違法犯紀，警察人員為維持社會秩序、防止侵害法益或執
    行法令，自得採取使用武器之強制措施，況張金星向原告駕
    駛之自用小客車後車輪開槍射擊時，客觀上確存有使用警槍
    之情勢，且該情勢於張金星使用警槍時仍繼續存在，其基於
    急迫需要，合理使用警槍，並未逾越必要程度，已於前述，
    而原告本件所犯刑法第135條第1項之對於執行職務公務員施
    強暴罪及同法第277條第1項之傷害罪，業經本院刑事庭判處
    拘役55日確定；另原告主張張金星係故意對原告為重傷害之
    行為，向臺灣臺北地方法院檢察署所提刑事重傷害告訴，亦
    經檢察官詳細調查後對張金星為不起訴處分，原告不服聲請
    再議，復經臺灣高等法院檢察署駁回再議確定，此有本院98
    年度易字第2823號刑事判決、臺灣臺北地方法院檢察署99年
    度偵字第10728 號不起訴處分書、臺灣高等法院檢察署99年
    度上聲議字第4485號處分書（見本院卷第8頁至第10頁、第4
    9 頁至第50頁、第61至63頁）在卷可查，是原告以其主觀臆
    測認張金星係基於不滿之情緒反應而使用警槍云云，實非有
    當。
  (四)綜上，張金星本件使用警槍符合警械使用條例之規定，依同
    條例第12條規定為依法令之行為，自無該條例第11條第2 項
    適用餘地，縱原告因此受有損害，亦無從據此請求損害賠償
    。
五、綜上所述，原告依警械使用條例第11條第2 項之規定，請求
    被告給付原告50萬3,886 元，及自起訴狀繕本送達之翌日起
    至清償日止，按年息5％ 計算之利息，為無理由，應予駁回
    。至其假執行之聲請，因原告訴已經駁回而失所附麗，應併
    予駁回。
六、本件事證已臻明確，兩造其餘主張、陳述及所提之證據，經
    審酌後認與判決結果不生影響，爰不一一論述，附此敘明。
七、據上論結，原告之訴為無理由，依民事訴訟法第78條判決如
    主文。
中    華    民    國    99    年    8     月    25    日
                  民事第三庭  審判長法  官  丁蓓蓓
                                    法  官  黃明發
                                    法  官  周玉琦
以上正本係照原本作成。
如對本判決上訴，須於判決送達後20日內向本院提出上訴狀。
中    華    民    國    99    年    8     月    25    日
                                    書記官  劉英權

司法院資訊處製作；財團法人民間司法改革基金會備份。
